最高法院刑事判決　　　　　　　　　　　　　　　九十三年度台上字第四六三五號
　　上訴人　台灣高等法院台中分院檢察署檢察官
　　被　告　甲○○
右上訴人因被告偽造文書案件，不服台灣高等法院台中分院中華民國九十三年六月一
日第二審更審判決（九十三年度重上更(二)字第一０一號，起訴案號：台灣南投地方法
院檢察署八十五年度偵續字第三七號），提起上訴，本院判決如左：
    主  文
原判決撤銷，發回台灣高等法院台中分院。
    理  由
本件原判決認定被告甲○○於民國八十二年八月二十日，邀集每會每月新台幣（下同
）一萬元，共四十人參加之民間互助會後，竟意圖為自己不法之所有，基於概括之犯
意，先後於八十四年三月二十日、八十四年四月二十日、八十四年九月二十日，連續
在南投縣水里鄉○○村○○街五巷八十一號之住處，依序偽造「林燕如二六００」、
「劉金玉三０００」、「劉金玉四０００」等文字，依民間互助會習慣，足以表示林
燕如以二千六百元、劉金玉以三千元、劉金玉以四千元之利息標取該互助會用意之標
單，偽造完成後，即於各開標當日，在上址持以行使，參加上開互助會之開標，計分
別詐得活會會款十六萬二千八百元、十四萬七千元、九萬六千元，均足以生損害於林
燕如、劉金玉及其他活會之會員等情。因而撤銷第一審判決，改判論處甲○○連續行
使偽造私文書，足以生損害於他人罪刑，固非無見。
惟查(一)、法院不得就未經起訴之犯罪審判，刑事訴訟法第二百六十八條定有明文。犯
罪事實是否已起訴，應以檢察官起訴書犯罪事實欄記載為準，苟起訴書犯罪事實欄未
記載之犯罪事實，不得認為已起訴，除與起訴論罪部分有單純一罪或裁判上一罪之關
係，為起訴效力所及，應併予審判者外，未經起訴之犯罪事實不得予以審判，否則，
即有未受請求之事項予以判決之違法。本件檢察官起訴書犯罪事實係記載：被告自八
十二年二月起至八十五年一月間，自任會首，在其南投縣水里鄉○○街五巷八十一號
住宅，分別招攬起訴書附表所示之十二個互助會。竟意圖為自己不法之所有，基於概
括犯意，先後於八十三年間、八十四年三、四月間與同年十二月二十日、八十五年一
月二十日，在其住宅，於標單上偽造會員郭美英、楊玉美、蕭黃蔥、蔡林秋鳳姓名，
擅以三千三百元、二千元、四千二百元、四千元不等之金額，標取會款，致生損害於
郭美英等四人及其他活會會員，並使活會會員陷於錯誤，以為係郭美英等四人得標，
而付出會金，計詐得約一百多萬元等情。並未記載原判決事實欄所記載偽造林燕如、
劉金玉標單，持以行使詐騙會款之事實。而原判決理由又謂公訴意旨所起訴之上開偽
造郭美英等四人名義標單，標取會款，涉犯行使偽造私文書及詐欺罪嫌部分，尚屬不
能證明，不另為無罪之諭知（原判決理由四）。則原判決審判之犯罪事實，既未經起
訴，檢察官起訴之犯罪事實，復不成立犯罪，該未經起訴部分與之自無實質上或裁判
上一罪關係，亦非起訴效力所及。原判決未予詳查，竟予論罪科刑，難謂無未受請求
之事項予以判決之可議。(二)、原判決以被告否認有第一審判決書所記載，被告於八十
四年間未得楊蕙植、陳靖及馬宏宇等三人之同意，分別以「碧球」、陳靖、馬宏宇名
義參加互助會，且先後以該三人名義標會之犯行。因認此部分犯罪不能證明，而為撤
銷第一審判決理由之一。然卷查被告於偵查中供稱：「（你前次說冒標的是那幾位？
）是標陳靖、碧球及馬宏宇三會來應急。」「（陳靖及碧球是誰？）是我自己寫下去
的，沒有這二個人，馬宏宇他當時沒有要跟這個會，是我自己寫下去的。」等語（八
十五年度偵續字第三七號卷第九十七頁背面）。原判決對此未詳予審酌，致此部分論
斷與卷存資料不盡相符，亦有未洽。檢察官上訴意旨指摘原判決不當，非無理由，應
認仍有撤銷發回更審之原因。原判決不另為無罪諭知部分，基於審判不可分原則，併
予發回。
據上論結，應依刑事訴訟法第三百九十七條、第四百零一條，判決如主文。
中　　　華　　　民　　　國　　九十三　　年　　　九　　　月　　　八　　　日
                              最高法院刑事第三庭
                                  審判長法官  董　明　霈
                                        法官  林　茂　雄
                                        法官  張　祺　祥
                                        法官  陳　世　淙
                                        法官  洪　佳　濱
      右正本證明與原本無異
                                              書  記  官
中　　　華　　　民　　　國　　九十三　　年　　　九　　　月　　 十四 　　日
                                                                        Ａ
